臺灣高等法院刑事判決　　　　　　　　　　九十一年度重上更(六)字第一０八號
　　上　訴　人　甲○○
　　選任辯護人　馮君傑
右上訴人因貪污治罪條例案件，不服臺灣臺北地方法院八十四年度訴字第一六一九號
，中華民國八十五年十一月十四日第一審判決（起訴案號：臺灣臺北地方法院檢察署
八十四年度偵字第六一四六號），提起上訴，經判決後，由最高法院第六次發回更審
，本院判決如左：
    主  文
原判決撤銷。
甲○○依據法令從事公務之人員，侵占公有財物，處有期徒刑貳年陸月，褫奪公權貳
年。
    事  實
一、甲○○原係臺灣省政府佔有百分之九十以上股份之「臺灣汽車客運股份有限公司
    」所屬第一運輸處（設臺北縣新店市○○路○段六十九號，下稱：臺汽一運處）
    行政室業務工，負責臺汽一運處公文收發及所屬各場站所得稅申報業務，並自民
    國八十一年十二月間起，協辦臺汽一運處出納室各項應支付款項業務，係依據法
    令從事公務之人員。甲○○竟意圖為自己不法之所有，於八十三年一月十九日晚
    間九時許，在臺汽一運處出納室辦公室內，將所持有保管之公有財物（庫存零星
    費用週轉金現金）新臺幣（下同）十六萬元藏置於手提袋內，並攜回家中侵占入
    己。翌日適逢臺汽一運處指派政風室主任鄭惠宇協同會計室主任李桂里及會計邱
    麗珍查帳，發現公有現金短少十六萬元，甲○○乃於當日上午十一時許，藉詞返
    家取款外出後，至臺灣省合作金庫新店支庫（下稱新店支庫）第0000000
    000號，甲○○活期存款帳戶內，提領現款十六萬元歸還臺汽一運處。嗣甲○
    ○於法務部調查局臺北縣調查站調查時，自白其將持有中之公有財物十六萬元置
    放於手提袋內，並攜回家中。
二、案經法務部調查局臺北縣調查站移送臺灣臺北地方法院檢察署檢察官偵查起訴。
    理  由
一、按臺灣汽車客運股份有限公司係由臺灣省政府投資成立之省營事業，臺灣省政府
    持有該公司股份總數百分之九十九點九九九九，有該公司股東認股名簿及資本增
    減與股額明細表等件影本在卷可稽，上訴人即被告甲○○既係該公司所屬第一運
    輸處職員，自係依據法令從事公務之人員，合先敘明。
二、訊據被告固坦承負責臺汽一運處公文收發及所屬各場站所得稅申報，及協辦出納
室各項應支付款項業務，並於八十三年一月十九日晚上九時許，將職務上保管之
    公有財物現金十六萬元置於手提袋內攜回家中，迨翌日臺汽一運處政風室主任鄭
    惠宇、會計室主任李桂里及會計邱麗珍查帳發現時，即自新店支庫活期存款帳戶
    內，提領現款十六萬元，歸還臺汽一運處等情，然矢口否認有何違反貪污治罪條
    例犯行，並辯稱：八十三年一月十九日當晚在辦公室加班時，因天雨，王植三主
    任以對講機邀約一同搭計程車下班，因當時尚在加班中，乃未與王植三同行，而
    於與王植三交談中，竟隨手將十六萬元放入手提袋內，並疏未注意帶回家中。翌
    日查帳人員盤點時，發現短少現金十六萬元，始想起該十六萬元放置家中，因新
    店支庫即在辦公室對面，為節省回家往返時間之浪費，始至該行庫提領現金十六
    萬元繳回，其歷次所供前後不符，係因一時緊張，倉促回答所致云云。
三、經查：
  (一)右揭被告於八十三年一月十九日晚間九時許，將持有中之公有財物現金十六萬元
    置放於手提袋內，並攜回家中等情，業據被告於法務部調查局臺北縣調查站調查
    時自白「 (問：一運處於八十三年一月二十日檢查你之協辦出納業務，經盤點你
    庫存現金短少十六萬元，是否實在？)實在」、「八十三年一月十九當天晚上，
    我在辦公室加班，盤點現金，對帳時，王植三主任打內線找我，說天雨要坐計程
    車回家，問我要不要走，送我一程，因我還要關辦公室的鐵門，怕他等太久，就
    說不用了，在談話中，在談話中隨手就將錢擱在桌上的手提袋內，說完話，東西
    收一下，提了手提袋，就回家了。」等情不諱 (見偵查卷第九頁) ，嗣歷經偵審
    ，被告就此部分之事實，亦均為相同之陳述。
  (二)證人即臺汽一運處主任王植三於偵審中分別證稱：「八十三年一月十九日那天我
    值日，九點多離開，請陳張松幫我代理。當晚被告有在辦公室內，我是先離開的
    」、「當晚我大概在出納室幾分鐘，她在整理資料」、「那天我是值日官，後來
    有事請同事代理，我要回去，我用對講機約她搭計程車回去，她說她在忙，沒有
    一起回去」等語（見偵卷第九十四頁、本院上訴卷第二十九頁、第三十頁），核
    與被告始終供稱：證人王植三主任曾於其加班時，以電話聯絡，邀其一同搭車回
    家，因被告尚忙於公務，王植三乃先行離去等情相符（見偵卷第九頁、第三十九
    頁、第四十二頁、原審卷第十五頁、第二十四頁、第六十頁、本院上訴卷第十七
    頁、本院上更一卷第十六頁、第二十四頁、本院上更二卷第二十七頁、第四十一
    頁、第八十一頁、第一二○頁、本院重上更三卷第二十一頁、第一○七頁、第一
    一七頁、本院重上更四卷第十九頁、本院重上更五卷第五十三頁及本院九十一年
    六月二十一日訊問筆錄）。雖證人王植三於檢察官第一次調查時證稱：「查帳前
    一天我下午五點三十分下班，我不清楚八十三年一月十九日郭女有無在辦公室加
    班，她在三樓，我在一樓」等語（見偵卷第六十八頁），然斟酌證人即臺汽一運
    處員工陳張松於偵查中證稱：「 (問：八十三年一月十九日你何時離開辦公室？
    ) 整個晚上都在值夜室。」、「 (問：被告離開時，王植三是否在辦公室裡？)
    王主任已先離開。」等語 (見偵查卷八十九頁、第九十頁) ，及證人王植三前後
    多次證詞之內容，當知證人王植三其後偵審中之證述較為詳盡，且與證人陳張松
    供稱值班一節相符，自以證人王植三嗣後於偵、審中所述情節為可採。而依證人
    王植三上開證述情節，其於八十三年一月十九日晚間，以對講機邀約被告搭車返
    家時，因被告表示工作忙碌，王植三即自行離開，被告當時既未準備與證人王植
    三一同離去，復仍繼續辦公，自無於短短言談中即隨手誤將十六萬元放入手提袋
    內，並帶回家中之理。且現金十六萬元，無論係何種幣值之紙鈔，均非淺薄不易
    發現之物，被告所稱誤將十六萬元放入手提袋內，並非有意帶回家中一節，與吾
    人經驗法則相悖。
  (三)有關被告於政風人員會同會計單位查帳時，坦承將公有財物十六萬元置放家中，
    嗣外出並帶回現金十六萬元歸還臺汽一運處等節，業經證人即臺汽一運處政風室
    主任鄭惠宇於原審證稱：「查帳快結束，甲○○說有十六萬元放在家裡，我要她
    回去拿來．．．當初甲○○說有一張十六萬元之支票放在家裡，但抱回來是現金
    ，甲○○自稱至臺銀新店分行兌現支票，經我查詢無此事，甲○○才說是至合庫
    提領現金。」等語無訛（見原審卷第一○○頁、第一○一頁、本院上訴卷第二十
    八頁），復經證人即臺汽一運處會計主任李桂里 (見本院上訴卷第十七頁反面、
    第十八頁、本院重上更三卷第三十八頁) 及會計室課員邱麗珍 (見偵查卷第九十
    三頁反面、第九十四頁、本院上訴卷第四十八頁、第四十九頁) 證述屬實。然被
    告又供承：「八十三年一月十九日返家後，不知手提袋內帶有十六萬元之事，及
    至翌日（一月二十日）查帳時，經發現少十六萬元，始想起可能是一月十九日下
  班時誤將十六萬元帶回家中」、「因為公款不得帶回家要放在辦公室的保險櫃，
    所以檢查人員盤點發現短少十六萬元時我不敢明講，查帳當天我很緊張，不知十
    六萬元是現金或支票，乃推說有一張十六萬元的支票保管在家中要去台銀新店分
    行兌領拿了來，嗣於返家提款途中想到合作金庫新店支庫就在辦公室對面，不如
    先至支庫本人存款帳戶提領省時省力，乃提領了十六萬元繳回辦公室」（見偵卷
    第十頁、第三十九頁、原審卷第四十五頁、第九十九頁、第一○三頁、本院上訴
    卷第五十三頁、本院上更二卷第七十九頁、第一二○頁、本院重上更三卷第二十
    二頁、第一○九頁、本重上更四卷第十九頁、第三十九頁）、「我是緊張，才會
    有許多種說法。我當天要回家，因為匆忙之間，就拿回家。第二天，我一時不知
    道是否像以前辦公室的錢也被偷過，還是我把他拿回家，我緊張的時候說的，所
    以才說了許多種說法」（見本院重上更五卷第八十九頁）、「我不曉得是支票還
    是現金，如果我知道就不會帶回家。」等語 (見本院九十一年六月二十一日訊問
    筆錄) 。細繹被告前開所供，矛盾重重，被告若係誤將十六萬元帶回家，而處
    於不知情之狀況，則其於八十三年一月二十日政風、會計人員查帳，發現短少十
    六萬元時，何能於瞬間即反應係同年一月十九日將十六萬元帶回家中，而告知查
    帳人員返家取回十六萬元現金？再者，倘被告果真誤將十六萬元帶回家中，則於
    八十三年一月二十日臺汽一運處指派政風及會計人員查帳時，被告理應明確表示
    十六萬元現金放置在家，並立刻返家，或帶同政風人員返家取回。然被告卻先稱
    十六萬元現金置於家中；後又向證人鄭惠宇虛構十六萬元為支票（偵卷第四十一
    頁），並謊稱係向臺銀新店分行兌現支票（偵卷第四十一頁），迨經證人鄭惠宇
    查非屬實後，被告始坦承至新店支庫提領之事，顯見被告帶回家中之十六萬元已
    挪作他用，花用無疑，否則端無臨查隨意編織藉口之必要。
  (四)被告若係將系爭之公有財物現金十六萬元置放於辦公室中失竊，則應報警依法定
    程序處理，然若其將該等公有財物現金十六萬元帶返家中，如保存不當而失竊，
    則需由其個人負責，二者有不同之利害關係，其擔任出納人員，自無法諉為不知
    。且被告明知公有財物應置放於壹汽一運處之保險櫃中，不可攜帶回家，是其將
    公有財物隨意攜回，顯與經驗法則有違。再案發當時被告係住於臺北縣新店市○
    ○路○段二二八巷十四號三樓，與臺汽一運處營業處所即臺北縣新店市○○路○
    段六十九號距離相近（見更五卷卷附地圖），如其家中確有十六萬元現金，亦無
    急迫不得返家而需至新店支庫提款之必要，被告亦自承：「騎摩托車約要二十分
    鐘」（見本院重上更五卷第五十四頁），可知被告若回家取款，無需耗費太多時
    間，苟若為節省時間被告亦可選擇搭乘計程車，是倘被告家中確有十六萬元，被
    告應即返家取款，始符常理。本案被告卻持存摺至新店支庫提領十六萬元，以供
    償還臺汽一運處公司，顯與常情有違。故被告於八十三年一月二十日臺汽一運處
    查帳發現短少十六萬元時，既未能自家中取回該筆款項，卻至新店支庫提領十六
    萬元繳回臺汽一運處，足證該十六萬元業經被告侵占使用，被告始無從返家取得
    。
  (五)證人即匯款予被告之友人何美玉證稱：「匯款十五萬元係於八十二年十二月二十
    三日友人需錢應急，向郭女調借，後因郭女自稱要買股票現款不足，乃向我索回
    該筆借款，乃於八十三年一月二十日電匯給她」、「郭女係於八十三年一月二十
    日前一、二天從台北打電話給我，只是約略談及索回該筆借款，問我是否方便，
    我隨即允諾，並於上開時日辦理電匯，並無任何特殊意義」、「因朋友要用，我
    問郭女有無錢可借，我平常調的錢很多，時間有三、四年，先後向郭女借四十萬
    至七十萬元左右。合庫八十三年一月二十日之匯款單影本係我向郭女借四十萬元
    ，匯款前一、二天，她要我還十五萬元，說要買股票，匯錢後我會通知甲○○，
    但不記得何時通知，我打電話至家裡給她」（見偵卷第二十四頁、原審卷第一○
    二頁）等語，核與被告供稱：「在八十五年一月二十日可領出十六萬是因為何美
    玉欠我的錢電匯給我，他是向我借周轉的，我不是查帳當天聯絡何美玉的，我是
    在之前二、三天前跟他說匯款的事，我並不知道他何時會匯給我錢，我只是想去
    領領看而已」（見偵卷第四十頁、本院重上更三卷第一一九頁、第一二○頁、本
    院重上更四卷第二十二頁）等語相符。而證人何美玉亦稱：「我家住屏東，我家
    離世華銀行苓雅分行約一個小時車程，我每天開車上班，但是我的上班地址就在
    世華銀行苓雅分行的樓上，我上班在九樓苓雅分行在一樓」（本院重上更五卷第
    五十五頁）、「我平常世華銀行的存摺印章放家裡，那次的提款用存摺去領的，
    我那天就打算去領錢，所以我出門就帶著了」（本院重上更五卷第五十六頁）等
語，可知證人何美玉位於屏東之住家與世華銀行苓雅分行距離甚遠，其世華銀行
    之存摺係收置於屏東家中，斟酌證人何美玉係以存摺提領現金後匯款等情，足認
    被告確於八十三年一月二十日前兩天與證人何美玉洽談關於返還十五萬元借款之
    事，故被告此部分辯解自堪採信，而此項匯款與提款過程亦分別有臺灣省合作金
    庫新店支庫匯款資料在卷可查，然由證人何美玉匯款之事實，僅能推知被告與證
    人何美玉有金錢往來關係，但無法推認被告未為侵占公有財物之犯行，而得為被
    告有利之認定。另證人蔡甜及鍾惠珠雖均於偵查中證稱被告於案發後曾退還其等
    互助會之會款，惟其等之證詞與被告是否侵占公有財物無關，亦無法為被告有利
    之認定。
  (六)綜上，本件事證明確，被告所辯係屬推諉之詞，不足採信，其侵占公有財物犯行
    堪以認定，應依法論科。
四、核被告所為，係犯修正後貪污治罪條例第四條第一項第一款侵占公有財物罪。按
    被告犯罪後貪污治罪條例第四條併科罰金部分之金額，雖已於八十五年十月二十
    三日修正公布提高為一億元，然依修正後貪污治罪條例第八條第二項之規定，犯
    貪污治罪條例第四條至第六條之罪，在偵查中自白，如有所得並自動繳交全部所
    得財物者，減輕其刑，本件被告於偵查中對於構成犯罪要件之事實已為自白，並
    於案發後即將十六萬元返還臺汽一運處，符合修正後貪污治罪條例第八條第二項
    有規自白減刑之規定，而依修正後貪污治罪條例第八條第二項前段規定，減輕其
    刑係屬法定減輕其刑事由，經此減刑後，其有期徒刑刑度反較行為時之貪污治罪
    條例第四條之刑度為輕，從而新舊法比較之結果，自應適用有利於被告之修正後
    裁判時法論處，並依同條例第八條第二項之規定，減輕其刑。檢察官公訴意旨認
    被告之犯罪事實係「對於主管之事務，陸續將保管之庫存零星費用週轉金款項挪
    作他用，而直接圖利於己，嗣於八十三年一月二十日上午十時許，為一運處派員
    查帳時，發現被告經管之現款短少十六萬元」，而認被告該當貪污治罪條例第六
    條第一項第四款。惟依檢察官起訴事實所載之被告具侵害性之社會事實係「將保
    管之庫存零星費用週轉金款項挪作他用」與侵占公有財物之社會基本事實相同，
    就此同一事實部分，起訴法條應予變更。又被告始終供稱於八十三年一月十九日
    將十六萬元攜回家中，依卷內事證，亦查無證據足認被告係自八十一年十二月間
    起，「陸續」或「基於概括犯意連續」多次將十六萬元侵占入己，自應認被告所
    稱一次帶回十六萬元為真實。
五、原審據以論罪科刑，固非無見，惟查：(一)被告於偵查中自白，原審未予認定，於
    法不合。(二)刑法第二條第一項比較裁判時或行為時法，何者有利於行為人，應就
    與罪刑有關之主刑、從刑或刑之加重、減輕或免除等一切情形，全部加以比較，
    依綜合判斷之結果，適用裁判時或行為時法中有利之條文。原審未論被告自白，
    而為新舊法比較，誤以舊法為有利於行為人之法，於法未合。(三)原審審判筆錄記
    載出席人員為「審判長任鳴鉅、法官郭登富、法官李慈惠」，然於審判筆錄卷末
    係由審判長鍾華簽名，判決書則記載作成裁判之法官係審判長鍾華、法官郭登富
    、法官李慈惠三人，原審之法院組織不合法。(四)原判決就被告處置花用侵占十六
    萬元之事實，未敘明認定理由及證據，亦有違誤。被告上訴否認犯罪，雖無理由
    ，然原判決既有前開可議，自應由本院予以撤銷改判。查被告無犯罪紀錄，侵占
    公有財物十六萬元，金額非鉅，犯後立即全數歸還，自白將公有財物攜帶回家中
    ，而觸犯者係最輕本刑為有期徒刑十年以上之罪，情輕法重，尚堪憫恕，如處以
    最低之刑，猶嫌過重，特依刑法第五十九條規定減輕其刑。爰審酌被告之素行、
    犯罪方法、犯後態度及其他一切情狀，量處如主文第二項所示之刑，並依法宣告
    褫奪公權二年。因被告業將侵占公有財物十六萬元歸還臺汽一運處，自毋庸追繳
    ，併此敘明。
六、被告涉犯修正前貪污治罪條例第六條第一項第一款之罪部分：
  (一)檢察官公訴意旨另以：被告原係臺汽一運處行政室業務工，負責臺汽一運處公文
    收發及所屬各場站所得稅申報業務，並自八十一年十二月間起，協辦臺汽一運處
    出納室各項應支付款項業務，係依據法令從事公務之人員，被告竟意圖得利，基
    於概括之犯意，連續對其職務上應發放之廠商貨款及員工互助金等款項抑留不發
    ，因認被告涉有修正前貪污治罪條例第六條第一項第一款之罪嫌。
  (二)按犯罪事實應依證據認定之，無證據不得推定其犯罪事實；又不能證明被告犯罪
    者，應諭知無罪之判決。刑事訴訟法第一百五十四條、第三百零一條第一項分別
    定有明文。又認定被告有罪之事實，應憑證據，如未能發現相當之證據，或證據
    不足以證明，自不能以推測或擬制之方法，以為裁判之基礎；且認定事實所憑之
    證據，其為訴訟上之證明，須達於通常一般人均不致有懷疑，而得確信其為事實
    之程度者，始得據為有罪之認定，倘其證明尚未達到此一程度而有合理之懷疑存
    在時，尚難為有罪之認定基礎；另苟積極證據不足以為不利於被告事實之認定，
    即應為有利於被告之認定，更不必有何有利之證據，有最高法院三十年上字第八
    一六號、四十年台上字第八十六號、七十六年台上字第四九八六號判例意旨，足
    資參酌。
  (三)檢察官認被告就右部分亦犯修正前貪污治罪條例第六條第一項第一款之犯行，係
    以被告於八十三年四月十二日調離臺汽一運處出納室時，所做之移交清冊，列明
    自八十一年三月四日起至八十三年三月十六日止，應發而未發之款項中小於三千
    元以下者多達三百餘筆，嗣經承接被告業務之張秀葉通知後，即前往領取款項者
    多達四十一筆之事為依據。訊據被告固亦坦承：「八十一年十二月一日李映才移
    交給我現金帳明細表共一五八筆金額二○一、三六六元、支票共一五九筆計三、
    ○三二、七七八元、八十一年三月四日至八十三年一月十九日現金帳共有三二七
    筆計一三、五七七元、八十一年三月四日至八十三年一月十九日應發未發項少於
    三千元多達三二三筆」（見本院上更二卷第七十九頁、第八十頁）等情，惟堅決
    否認有何意圖得利，抑留不發職務上應發財物之犯行，並辯稱：「出納將奉核撥
    下之款項交本人發放時，我都有通知當事人，或請彼等服務單位等人員轉知，我
    所知該當時有很多人退離職，因為合作社退股金每人只有三百元，嫌少雖經通知
    未來領取，至於其他人未來領取之原因我並不清楚」（見偵卷第五頁、原審卷第
    十五頁、第三六頁、本院重上更五卷第九十頁）等語。
  (四)經查：證人李映才即前臺汽一運處協辦出納人員證稱：「本人承辦協辦支付出納
    業務，於八十一年三月四日至同年九月九日期間，計有二萬一千五百三十四元，
    於調任他職時仍未支付原因，係本人曾以前述電話直接通知、請各站場轉知或以
    信函通知等方式多次通知各受款人，但上述款項大多僅三百元，故受款人或許不
    願花費時間來處領取，另有部分則係無法通知到受款人而未能發放，然因該款項
    均未超過一年之保留期限，我乃於業務交接時移交予接辦人甲○○」（見偵卷第
    十七頁）等語，可知被告雖有為數甚多之小額款項未發放（見本院上更二卷第八
    十八頁以下被告移交張秀葉之現金帳），惟其前手即證人李映才移交業務予被告
    時，亦有一百五十八筆現金帳、一百五十九筆支票帳未曾發放，有移交清冊影本
    在卷可稽（見本院上更二卷第一○一頁以下李映才移交被告之現金帳、支票帳）
    ，被告於移交予下一手出納人員張秀葉時，亦係逐筆載明各筆款項發放或未發放
    之情形，業據證人即承接被告擔任臺汽一運處出納人員之張秀葉於偵查中證述明
    確(見偵查卷第二十一頁、第二十二頁)，並有移交清冊附卷可憑 (見偵查卷第十
    一頁至第十四頁)  。而該等小額之款項未能如期發放，原因甚多，或受款人因?
    拖延未來領款，或仍存勞資爭議、未即時發放等，尚未可因此即認被告有何意圖
    得利，抑留不發職務上應發財物之犯行，況該等小額之款項雖未為發放，仍屬臺
    汽一運處所持有之中，並查無其他積極證據得證被告可因之取得不法之利益，尚
    難遽認被告係有不法得利之意圖而抑留不發職務上應發之財物，故被告此部分所
    辯自堪採信。
  (五)此外，復查無其他積極證據，足認被告有檢察官所指之此部分之犯行，惟檢察官
    認此部分與前開論罪科刑部分，有想像競合犯之裁判上一罪關係，爰不另為無罪
    之諭知。
據上論斷，應依刑事訴訟法第三百六十九條第一項前段、第三百六十四條、第二百九
十九條第一項前段、第三百條，修正後貪污治罪條例第四條第一項第一款、第八條第
二項、第十七條、刑法第十一條前段、第二條第一項前段、第三十七條第二項、第五
十九條，判決如主文。
本案經檢察官謝英民到庭執行職務。
中     華     民     國      九十一     年     八       月      八      日
                                臺灣高等法院刑事第五庭
                                    審判長法  官  曾  德  水
                                          法  官  趙  功  恆
                                          法  官  蘇  素  娥
右正本證明與原本無異。
如不服本判決應於收受送達後十日內向本院提出上訴書狀，其未敘述上訴之理由者並
得於提起上訴後十日內向本院補提理由書（均須按他造當事人之人數附繕本）。
                                          書記官  葉  國  乾
中     華     民     國      九十一     年     八       月      八      日
附錄：本案論罪科刑法條全文
貪污治罪條例第四條
有下列行為之一者，處無期徒刑或十年以上有期徒刑，得併科新台幣一億元以下罰金
：
一  竊取或侵占公用或公有器材、財物者。
二  藉勢或藉端勒索、勒徵、強占或強募財物者。
三  建築或經辦公用工程或購辦公用器材、物品，浮報價額、數量、收取
    回扣或有其他舞幣情事者。
四  以公用運輸工具裝運違禁物品或漏稅物品者。
五  對於違背職務之行為，要求、期約或收受賄賂或其他不正利益者。
前項第一款至第四款之未遂犯罰之。
